【裁判字號】    97,上易,95
【裁判日期】    970311
【裁判案由】    妨害自由
【裁判全文】
臺灣高等法院刑事判決                  97年度上易字第95號
上  訴  人  臺灣板橋地方法院檢察署檢察官
被      告  乙○○
                    3
選任辯護人  陳俊傑律師
上列上訴人因被告妨害自由案件，不服臺灣板橋地方法院96年度
易字第2483號，中華民國96年11月26日第一審判決（起訴案號：
臺灣板橋地方法院檢察署96年度偵字第10084號），提起上訴，
本院判決如下：
    主  文
上訴駁回。
    理  由
一、本案經本院審理結果，認第一審判決以不能證明被告乙○○
    犯罪，對被告為無罪之諭知，核無不當，應予維持，並引用
    第一審判決書記載之證據及理由（如附件原審判決書）。
二、檢察官上訴意旨略以：
（一）被告乙○○於民國95年12月25日於下午3時許，帶同2名成
      年男子，前往臺北縣樹林市○○街24巷6號告訴人之夫即
      卲東漢所經營之倫佑實業公司，欲找告訴人商討渠等間債
      務糾紛之事，因未遇告訴人，乃要求甲○○聯絡告訴人前
      來，期間對卲東漢稱：如果不還錢，要天天找人到工廠，
      讓伊不能工作等語。嗣於當日下午5時許，告訴人與友人
      盧星亮及于智勇返回工廠，被告乃與前開2名男子進入工
      廠，並對告訴人稱：如果不處理（債務）的話，要天天找
      人到工廠騷擾等語。此分別經告訴人及證人卲東漢結證明
      確，二者之用字遣詞，及被告之言論意旨大致吻合，無添
      油加醋之情，顯見上開情形，並非攀誣之詞。又證人于智
      勇於偵查中結稱：被告當時說他還會再來，還會再找人來
      騷擾等語在卷，其復於審判中結稱：被告對著甲○○夫婦
      說如果再不還錢，他還會再來，會給他們好看等語。經核
      其前後證詞之用語、意涵亦大致相符，與告訴人及證人甲○○所證稱，被告說如果不還錢就還要來騷擾等部份之事
      實相符。衡以證人于智勇2次證述之時間相隔3月有餘，倘
      為構陷之詞，應難為如此相近之證述。從而，告訴人、證
      人甲○○及于智勇之證詞，均已足以證明被告涉有如起訴
      書所載之犯行。又證人于智勇之證詞，雖與告訴人夫婦之
      證詞，有部份不符之情形，惟衡諸事發當時，告訴人夫婦
      及被告兩方均有多人在場，也無正式之會議模式，在場之
      人均可自由發言，甚至互有言語爭執之情形，此亦經上開
      證人證述在卷，且為被告所不爭執。再者，本件事發於工
      廠營運時間內，機台聲響甚大，因此，在場之人未能逐一
      聽聞到被告所有之發言或全部內容，亦非與常理未合。退
      萬步言，縱認證人所言不符，而對於該證言之憑信有所質
      疑，亦應以該不符之部分，不採為本件認定之依據，始為
      合理，原審以其與告訴人夫婦所言有部份不符云云，即就
      告訴人、證人甲○○及于智勇所為之證詞未予採信，似嫌
      速斷。
（二）至證人黃久榮於偵查中及審理中均證稱：因為機器聲音很
      大，所以聽不到被告有說何恐嚇之話，而非證稱被告「沒
      有說」恐嚇的話，故原審復以證人黃久榮之證詞，採為被
      告未為恐嚇行為之證據，似有未洽。
（三）依據審理中當庭勘驗告訴人所提出之監視錄影帶所顯示錄
      影畫面，被告於案發當天直接進入到證人甲○○之工作區
      域內，導致證人甲○○之工作中斷，而證人甲○○亦於審
      理中證稱被告之行為，導致其不能繼續工作，而且經其要
      求被告離去而不離去（此部分未據告訴）；又被告率不相
      關之人到場商討債務之事，衡情其用意係在以在場之人數
      ，造成告訴人精神上及心理上之壓力甚明，而證人于智勇
      亦於審理中證稱：他們夫婦當時很緊張，不停的出入工廠
      及門口，當時工廠還在營運，甲○○也是進進出出的處理
      工廠的事，也不曉得怎麼處理乙○○這件事等語在卷。由
      此可知，被告於案發當天的行為，確實已影響告訴人夫婦
      之日常工作及安寧。綜上所述，被告向告訴人恫稱如果不
      還錢，就要找人到工廠騷擾你等語之行為，實係以將為相
      同之行為妨害告訴人之日常工作及生活之惡害告知告訴人
      ，並以此造成告訴人精神上之緊張與不安。被告所為構成
      刑法第305條，以加害告訴人精神活動自由及居住安寧自
      由之事，恐嚇告訴人致生危害於安全罪。
（四）原判決認事用法尚嫌未洽，爰提起上訴，請將原判決撤銷
      ，更為適當合法之判決。
三、經查：
（一）按犯罪事實應依證據認定之，無證據不得認定犯罪事實，
      刑事訴訟法第154條第2項分別定有明文。再告訴人之告訴
      ，本以使被告受刑事訴追為目的，故其陳述是否與事實相
      符，自應調查其他證據，以資審認，苟其所為攻擊之詞，
      尚有瑕疵，則在此瑕疵未予究明以前，即不能遽採為斷罪
      之基礎（最高法院69年臺上字第1531號判例參照）。
（二）公訴意旨係專指：被告乙○○於95年12月25日下午5時許
      ，在臺北縣樹林市○○街24巷6號，與被人丙○○商談債
      務糾紛之處理事宜，惟因雙方談判不成，被告乙○○基於
      恐嚇之犯意，向被害人丙○○表示「如果你不還錢，就要
      找人來工廠騷擾你」等語。
（三）本案相關證人之證言如下：
    (一)關於證人即被害人丙○○之證言部分：
      (1)於95年12月29日警詢稱：案發當時，對方至我先生工廠
        以言詞說「你如果不還錢的話，我就每天找人去你家工
        廠門口，判決是白道，討債是黑道的事」，且誹謗一些
        不實的言語給我朋友，我認識其中一名男子叫乙○○等
        語（見偵查卷第10頁）。
      (2)於96年4月8日警詢稱：我是95年12月25日下午5時許，
        到達倫佑實業有限公司，乙○○就一直要我還錢，雙方
        發生言語上爭執，乙○○就在當時對現場人員散發「我
        行為不檢，跟朋友有一腿…」，乙○○等人未持兇器或
        他物恐嚇，只是用言詞恐嚇我說「如果我不還錢的話，
        就要一直帶人來工廠（意欲找麻煩）」等語（見偵查卷
        第13頁）。
      (3)於96年5月15日偵查中稱：我案發當天5點時回到工廠，
        乙○○帶來的人就說要我還錢，要我處理，如果我不還
        錢，就要找人到工廠騷擾我，乙○○就在旁邊看著，乙○○當時帶2、3個人過來，他（指乙○○）講話很大聲
        等語（見偵查卷第56頁）。
      (4)由以上觀之，告訴人丙○○係95年12月25日案發後4天
        ，至95年12月29日始到警察局提出告訴（見偵查卷第10
        頁），且其警詢時並未指訴案發當時究係何人出言「如
        果不還錢的話，就找人去你家工廠」（見偵查卷第10頁
        ），且告訴人丙○○於檢察官偵查中，甚至明確指述上
        開話語是乙○○帶來的人說的，當時乙○○就在旁邊看
        著等語（見偵查卷第56頁）。雖告訴人丙○○於96年5
        月22日偵查中證稱：當天是乙○○「恐嚇我」，因為乙○○當時帶了3個人來工廠，其帶來的3個人就在旁邊喊
        ：「你快還錢」，聲音很大等語（見偵查卷第67頁）。
        惟告訴人丙○○於該次偵查中，亦未證述被告究係用如
        何話語恐嚇。是依告訴人所述，被告乙○○本人於95年
        12月25日下午5時許，在上址工廠，其是否有出言向告
        訴人丙○○表示「如果你不還錢，就要找人來工廠騷擾
        你」乙節，顯非無疑。
    (二)證人黃久榮於警詢、偵查證稱：當時（按17時）3名男子
      與老闆甲○○及他太太丙○○在講話，但因機械運轉聲音
      很大，聽不到他們說什麼等語（見偵查卷第15頁、第56頁
      ）；證人于智勇於偵查中證稱：「乙○○說還會再來，還
      會再找人來騷擾」（見偵查卷第66頁）；證人于智勇於原
      審則證稱被告當時並沒有說「騷擾」2字，但他說還會再
      來等語（見原審卷第76頁）；證人即丙○○之夫甲○○於
      96年5月15日偵查證稱：案發當天下午5時許，當時我有在
      現場，因為我離他們很遠，我沒有聽到他們（被告與我太
      太丙○○）講什麼等語（見偵查卷第56頁）。由以上三名
      證人之證言觀之，均不能證明被告有再來「騷擾」之詞。
    (三)於審理中當庭播放告訴人丙○○於偵查中提出之案發現場
      監視錄影光碟片，結果顯示案發當天下午5時許，告訴人
      丙○○與甲○○2人均站在上開工廠門口處，且案發當天
      下午6時2分50秒許有一名警察騎警車過來上開工廠，盧星
      亮（即丙○○友人）上前去警用機車那邊講話，之後被告
      乙○○、警員、于智勇從外面走進工廠門口監視器畫面內
      ，接著被告、于智勇、丙○○、警員、甲○○、盧星亮等
      人在場，有人作出比手畫腳的動作等情，業經原審勘驗屬
      實，並記明筆錄可稽（見原審卷第118頁）。
（四）以上參互觀之，案發當時（95年12月25日下午5時許）告
      訴人丙○○與甲○○既係一同站在上址工廠門口，倘若被
      告當時確有對告訴人丙○○出言恐嚇，何以站在告訴人丙○○旁邊之證人甲○○當時卻未聽到被告對丙○○之說話
      內容，顯與經驗法則不符。況且上開監視器錄影畫面顯示
      被告係案發當天下午6時2分50秒許有一名警察騎警車過來
      上開工廠，之後被告乙○○與警員、于智勇始從外面走進
      工廠門口監視器畫面內等情，業如前述，亦即該監視器錄
      影畫面顯示案發當時被告於警員到達前，被告並未有與告
      訴人丙○○、證人甲○○二人有面對面對話之情形。足徵
      告訴人丙○○於原審證稱被告於案發當時有說「如果不還
      錢，要天天帶人來工廠騷擾」等語，與其警詢、偵查證述
      情節不合，且與證人甲○○、于智勇、黃久榮上開證詞，
      及監視錄影畫面所示情節，均不相符。是證人丙○○上開
      原審之指訴，其真實性如何，尚有合理之懷疑存在。且所
      謂不還錢，就要找人來工廠騷擾，依社會通念，應係指如
      不還錢，就要找人常常來要債之意，此乃是催討債務之方
      法，並未涉及對告訴人生命、身體、自由、名譽、財產不
      利之事項，亦非表示自己要帶人來尋釁，僅係表示若不還
      錢，此事無法了結，即要常來討債，故上開言語，依據社
      會通念，尚難認為有何惡害之通知。則被告辯稱其當時並
      未對丙○○說如果不還錢，就要找人來工廠騷擾等語，尚
      可採信。
四、原判決以不能證明被告犯罪而為無罪之諭知，並無不合。檢
    察官上訴意旨仍執前詞指摘原判決不當，為無理由，應予駁
    回。
據上論斷，應依刑事訴訟法第373條、第368條，判決如主文。
本案經檢察官賴俊雄到庭執行職務。
中    華    民    國    97    年    3     月    11    日
                  刑事第十六庭  審判長法  官  葉騰瑞
                                      法  官  吳鴻章
                                      法  官  王炳梁
以上正本證明與原本無異。
不得上訴。
                                      書記官  廖逸柔
中    華    民    國    97    年    3     月    11    日
附件：
臺灣板橋地方法院刑事判決              96年度易字第2483號
公  訴  人  臺灣板橋地方法院檢察署檢察官
被      告  乙○○  男  63歲（民國○○年○月○○日生）
                    身分證統一編號：Ｚ000000000號
                    住臺北市大安區○○○路○段46號10樓之1
                    3
選任辯護人  陳俊傑律師
上列被告因恐嚇案件，經檢察官提起公訴（九十六年度偵字第一
００八四號），本院判決如下：
    主  文
乙○○無罪。
    理  由
一、公訴意旨略以：被告乙○○於民國九十五年十二月二十五日
    下午五時許，在臺北縣樹林市○○街二十四巷六號，與被人
    丙○○商談債務糾紛之處理事宜，惟因雙方談判不成，被告
    乙○○竟基於恐嚇之犯意，向被害人丙○○表示「如果你不
    還錢，就要找人來工廠騷擾你」等語，以此等加害生命、身
    體之事恐嚇丙○○，使其心生畏懼，致生危害於安全，嗣經
    被害人丙○○報警處理，始悉上情。因認被告乙○○涉犯刑
    法第三百零五條之恐嚇危害安全罪嫌。
二、按犯罪事實應依證據認定之，無證據不得認定犯罪事實；又
    不能證明被告犯罪者，即應諭知無罪之判決，刑事訴訟法第
    一百五十四條第二項、第三百零一條第一項分別定有明文。
    次按事實之認定，應憑證據，如未能發現相當證據，或證據
    不足以證明，自不能以推測或擬制之方法，為裁判基礎；且
    認定不利於被告之事實須依積極證據，苟積極證據不足為不
    利於被告事實之認定時，即應為有利於被告之認定；另認定
    犯罪事實所憑之證據，雖不以直接證據為限，間接證據亦包
    括在內，然而無論直接證據或間接證據，其為訴訟上之證明
    ，須於通常一般之人均不致有所懷疑，而得確信其為真實之
    程度者，始得據為有罪之認定，倘其證明尚未達到此一程度
    ，而有合理之懷疑存在而無從使事實審法院得有罪之確信時
    ，即應由法院為諭知被告無罪之判決（最高法院四十年台上
    字第八六號、三十年台上字第八一六號、七十六年台上字第
    四九八六號判例可資參照）。又被害人之指訴，係以使被告
    受刑事追訴為目的，其指訴是否與事實相符，仍應調查其他
    證據，以資審認，必被害人所述被害情形，無瑕疵可擊，且
    就其他方面調查，又與事實相符，始足據為有罪判決之基礎
    。
三、公訴人認被告乙○○涉犯刑法第三百零五條之恐嚇危害安全
    罪嫌，無非係以被告乙○○之供述、被害人丙○○於警詢、
    偵查中之指證、證人甲○○、于智勇、林松茂於偵查中之證
    述，為其主要論據。訊據被告乙○○固坦承於上開時地有前
    往甲○○經營之工廠向丙○○催討債款之事實，惟堅決否認
    有何恐嚇之犯行，辯稱：伊當時並沒有時間跟丙○○說到什
    麼話，也沒有出言恐嚇丙○○，伊是對于智勇說為何要打人
    ，後來警察就來了等語。
四、經查：
(一)按被告以外之人於審判外之陳述，雖不符同法第一百五十九
    條之一至第一百五十九條之四之規定，而經當事人於審判程
    序同意作為證據，法院審酌該言詞陳述或書面陳述作成時之
    情況，認為適當者，得為證據；當事人、代理人或辯護人於
    法院調查證據時，知有同法第一百五十九條第一項不得為證
    據之情形，而未於言詞辯論終結前聲明異議者，視為有前項
    之同意，刑事訴訟法第一百五十九條之五第一項、第二項定
    有明文。查被告乙○○對於證人即被害人丙○○、證人甲○○、林松茂於警詢、偵查之陳述、證人于智勇於偵查中陳述
    之證據能力意見，於本院準備程序及審理中均未爭執，且辯
    護人亦表示同意有證據能力，而本院言詞辯論程序終結前，
    被告、辯護人及公訴檢察官均未就上開證據方法之證據能力
    部分聲明異議，本院審酌證人丙○○、甲○○、林松茂於警
    詢、偵查之陳述及證人于智勇於偵查中陳述作成之情況，均
    無不當情形，且上開證人於偵查中向檢察官所為之陳述，均
    經具結在案，復無證據證明上開證人偵查中之陳述有顯不可
    信之情況。是依首揭規定，上開證人警詢、偵查中之陳述，
    均具有證據能力，合先敘明。
(二)本件被告乙○○被訴恐嚇罪嫌，固據證人即被害人丙○○於
    九十五年十二月二十九日警詢時證稱：案發當時對方至伊先
    生工廠以言詞說「你如果不還錢的話，我就每天找人去你家
    工廠門口，判決是白道，討債是黑道的事」，且誹謗一些不
    實的言語給伊朋友，伊認識其中一名男子叫乙○○，伊要向
    乙○○提出妨害名譽之告訴等語；又於九十六年四月八日警
    詢時證稱：伊是九十五年十二月二十五日下午五時許到達倫
    佑實業有限公司，乙○○就一直要伊還錢，雙方發生言語上
    爭執，乙○○就在當時對現場人員散發「我行為不檢，跟朋
    友有一腿‧‧」，乙○○等人未持兇器或他物恐嚇，只是用
    言詞恐嚇伊說「如果我不還錢的話，就要一直帶人來工廠（
    意欲找麻煩）」等語；復於九十六年五月十五日偵查中證稱
    ：伊案發當天五點時回到工廠，乙○○帶來的人就說要伊還
    錢，要伊處理，如果伊不還錢，就要找人到工廠騷擾伊，乙○○就在旁邊看著，乙○○當時帶二、三個人過來，他（指
    乙○○）講話很大聲等語。是以，證人丙○○警詢時並未證
    述案發當時究係何人出言「如果不還錢的話，就找人去你家
    工廠」，且證人丙○○上述偵查中明確證述上開話語是乙○○帶來的人說的，當時乙○○就在旁邊看著等語。至證人丙○○於九十六年五月二十二日偵查中固證稱：當天是乙○○
    恐嚇伊，因為乙○○當時帶了三個人來工廠，其帶來的三個
    人就在旁邊喊「你快還錢」，聲音很大等語，但證人丙○○
    於該次偵查中亦未證述被告究係如何出言恐嚇伊。依上所述
    ，被告乙○○於九十五年十二月二十五日下午五時許在上址
    工廠，其是否有出言向被害人丙○○表示「如果你不還錢，
    就要找人來工廠騷擾你」乙節，顯非無疑。
(三)另證人丙○○雖於本院審理中先證稱：被告於案發當天下午
    五時許，來工廠要伊還錢，不然就要天天叫很多人來工廠騷
    擾伊來，要派很多人來等語；嗣又證稱：案發當時乙○○帶
    來的人講如果不還錢，要天天帶人來工廠騷擾，乙○○就在
    旁邊附和說對啊，如果不還錢就要天天帶很多人到工廠等語
    。惟證人于智勇於本院審理中證稱被告當時並沒有說「騷擾
    」二字等語；又證人即丙○○之夫甲○○於九十六年五月十
    五日偵查及本院審理中均證稱：案發當天下午五時許當時伊
    有在現場，但沒有聽到被告與伊太太丙○○之間對話內容等
    語；而徵之證人丙○○於本院審理中證稱：案發當時伊與甲○○之間約一步的距離等語，且本院於審理中當庭播放被害
    人丙○○於偵查中提出之案發現場監視錄影光碟片，結果顯
    示案發當天下午五時證人丙○○與甲○○二人均站在上開工
    廠門口處，且案發當天下午六時二分五十秒許有一名警察騎
    警車過來上開工廠，盧星亮（即丙○○友人）上前去警用機
    車那邊講話，之後被告乙○○、警員、于智勇從外面走進工
    廠門口監視器畫面內，接著被告、于智勇、丙○○、警員、
    甲○○、盧星亮等人在場，有人作出比手畫腳的動作等情，
    業經本院勘驗屬實並記明筆錄附卷可稽。據上所述，本件案
    發當時證人丙○○與甲○○既係一同站在上址工廠門口，倘
    若被告當時確有對證人丙○○出言表示「如果不還錢就要天
    天帶很多人到工廠」等語，何以站在證人丙○○旁邊之證人
    甲○○當時卻未聽到被告對丙○○之說話內容，顯與常情相
    悖；況且上開監視器錄影畫面顯示被告係案發當天下午六時
    二分五十秒許有一名警察騎警車過來上開工廠，之後被告乙○○與警員、于智勇始從外面走進工廠門口監視器畫面內等
    情，業如前述，亦即該監視器錄影畫面顯示案發當時被告於
    警員到達前，被告並未有與證人丙○○、甲○○二人有面對
    面對話之情形。綜上，足徵證人丙○○於本院審理中證稱被
    告於案發當時有說「如果不還錢，要天天帶人來工廠騷擾」
    等語，與其警詢、偵查證述情節不合，且與證人甲○○、于
    智勇上開證述及監視錄影畫面所示情節均有不符，是證人丙○○上開審理中證述之情節，其真實性如何，已非無疑義，
    尚難遽以採信。則被告辯稱其當時並未對丙○○說如果不還
    錢，就要找人來工廠騷擾等語，尚非無據。
(四)至證人于智勇固於偵查中證稱：乙○○當時說他還會再來，
    還會再找人來騷擾，還有說要丙○○小心一點等語；復於本
    院審理中證稱：被告當時對著甲○○夫婦說如果再不還錢，
    他還會再來，會給他們好看等語。惟證人丙○○於警詢、偵
    查及本院審理中均未證稱被告於案發當時有說「要丙○○小
    心一點」、「會給他們好看」等語，是證人于智勇上開證述
    情節與證人丙○○證述被告案發當時對其說話之內容並不相
    符，且證人丙○○於本院審理中明確證稱被告當時並沒有說
    如果不還錢，就要找人來工廠，讓你們工廠不能自由出入工
    廠或讓工廠不能正常營運或要打人等語，則證人于智勇上開
    證述情節，是否真實，亦有疑義。況被告與證人丙○○間前
    有投資債務之糾紛，業據被告、證人丙○○供證在卷，並有
    民事判決、匯款及票據資料等件在卷可稽，則被告於案發當
    時前往上址工廠請求證人丙○○處理該投資債務事宜並表示
    下次還要再來，如未涉及暴力討債、恐嚇、強制或妨害自由
    等刑事不法之情，尚非法所不許；況觀之證人丙○○於九十
    五年十二月二十九日第一次警詢筆錄之記載，丙○○並未對
    被告提出恐嚇危害安全罪嫌之告訴，如被告於案發當時確有
    遭到被告出言恐嚇而危害於安全，何以證人丙○○於案發後
    初次至警局接受警察詢問時未對被告提出恐嚇之告訴，而係
    對被告提出妨害名譽之告訴，亦與常情相悖；又證人即案發
    當時在場之上址工廠員工黃久榮於本院審理中證稱：案發前
    或案發當天被告及跟被告一起來的人在工廠的行為，並沒有
    影響到我們員工的工作，伊當時並沒有感覺，也沒有受到被
    告他們的影響等語，是被告及與被告一同前來上址工廠之證
    人林松茂、綽號「阿成」之男子，於案發當時並未有對證人
    丙○○、甲○○及其他工廠人員為暴力、恐嚇或其他不法之
    行為。故本件縱認證人丙○○指訴被告或與當時一同前來工
    廠之人確有對其稱如果不還錢，就要再找人來工廠等語屬實
    ，但並無積極證據足以證明上開話語係以加害生命、身體、
    自由、名譽、財產之事，恐嚇證人丙○○，且上開言語亦難
    謂已達於危害安全之程度。
(五)綜上，證人丙○○、于智勇前開證述被告於案發當時對證人
    丙○○出言恐嚇之過程，顯有瑕疵可指，尚難遽以採信。是
    本件除證人丙○○、于智勇前開瑕疵之指證外，並無其他積
    極證據足以證明被告確有對丙○○出言恐嚇之行為，尚難僅
    憑證人丙○○、于智勇所為存有瑕疵之片面指證，遽認被告
    有恐嚇危害安全之犯行。
五、綜上所述，本件依公訴人所舉證據，尚不足證明被告有何恐
    嚇之犯行，本院復查無其他積極證據證明被告有何公訴人所
    指之犯行，揆諸首揭法條及判例意旨，本件不能證明被告犯
    罪，爰依法諭知無罪之判決。
據上論斷，應依刑事訴訟法第三百零一條第一項，判決如主文。
本件經檢察官鄭潔如到庭執行職務。
中    華    民    國    96    年    11    月    26    日
                  刑事第十六庭  法  官  楊 志 雄
以上正本證明與原本無異
如不服本判決應於送達後十日內向本院提出上訴狀
                                書記官  陳 春 銘
中    華    民    國    96    年    11    月    26    日


司法院資訊處製作；財團法人民間司法改革基金會備份。
